臺灣臺中地方法院刑事判決
110年度交訴字第54號
公  訴  人  臺灣臺中地方檢察署檢察官
被      告  蔡林美英


上列被告因肇事逃逸案件，經檢察官提起公訴（109年度偵字第3
1098號），本院判決如下：
    主    文
蔡林美英駕駛動力交通工具發生交通事故，致人傷害而逃逸，處
有期徒刑肆月，如易科罰金，以新臺幣壹仟元折算壹日。
    犯罪事實
一、蔡林美英於民國109年9月6日7時22分許，無照騎乘車牌號碼
    000-000號普通重型機車，沿臺中市西區南屯路1段由柳川東
    路往五權路方向行駛，行經南屯路1段與永安街口時，本應
    注意車前狀況，並隨時採取必要之安全措施，而依當時天候
    晴、日間有自然光線、柏油路面乾燥、無缺陷、無障礙物、
    視距良好，客觀上並無不能注意之情事，竟疏未注意及此，
    適陳漢東騎乘車牌號碼000-000號普通重型機車，由南屯路6
    1之9號前起步欲左轉往柳川東路方向行駛，2車因而發生碰
    撞，並均人車倒地，陳漢東因而受有左側前臂擦傷、左側手
    部擦傷、左側小腿擦挫傷、左側踝部挫傷等傷害（過失傷害
    部分業據陳漢東於偵查中撤回告訴，由臺灣臺中地方檢察署
    檢察官另為不起訴處分確定）。詎蔡林美英肇事後，明知陳
    漢東人車倒地，因而受有體傷，竟基於肇事逃逸之犯意，未
    對陳漢東採取必要之救護、協助就醫等措施，亦未通知、等
    待警察機關到場處理，且未留下姓名及聯絡方式，即逕自駕
    車離去。嗣經警調閱路口監視錄影畫面，始循線查悉上情。
二、案經陳漢東訴由臺中市政府警察局第一分局報告臺灣臺中地
    方檢察署檢察官偵查起訴。
    理    由
壹、證據能力部分：
一、按被告以外之人於審判外之言詞或書面陳述，除法律有規定
    者外，不得作為證據，刑事訴訟法第159條固定有明文，惟
    被告以外之人於審判外之陳述，雖不符同法第159條之1至之
    4規定，而經當事人於審判程序同意作為證據，法院審酌該
    言詞陳述或書面陳述作成時之情況，認為適當者，亦得為證
    據；又當事人、代理人或辯護人於法院調查證據時，知有第
    159條第1項不得為證據之情形，而未於言詞辯論終結前聲明
    異議者，視為有前項之同意，同法第159條之5亦定有明文。
    其立法意旨在於傳聞證據未經當事人之反對詰問予以核實，
    原則上先予排除，惟若當事人已放棄詰問或未聲明異議，基
    於證據資料愈豐富，愈有助於真實發現之理念，且強化言詞
    辯論原則，法院自可承認該傳聞證據例外擁有證據能力。經
    查，本案判決所引用之供述證據（含言詞及書面陳述），檢
    察官、被告蔡林美英於本院準備程序時表示同意當作證據等
    語（本院卷第35頁），且檢察官及被告於本院審理中調查證
    據時，就上開事證之證據能力，亦均未於言詞辯論終結前聲
    明異議（本院卷第89至90頁），本院審認上開證據作成時之
    情況，應無違法取證或不當情事，與本案待證事實間復具有
    相當之關聯性，以之作為證據應屬適當，依刑事訴訟法第15
    9條之5規定，自有證據能力。
二、至其餘本案認定犯罪事實之所有證據資料（含書證、物證等
    ），均與本案事實具有關聯性，並無事證足認有違背法定程
    序或經偽造、變造等情事，且經本院依法踐行調查程序，檢
    察官、被告對於證據能力均未爭執，故依據刑事訴訟法第15
    8條之4反面規定，均具有證據能力。
貳、實體部分：
一、訊據被告固坦承其有於上揭時、地因過失與告訴人陳漢東發
    生車禍，雙方均人車倒地等事實，惟矢口否認有何肇事逃逸
    之犯行，辯稱：伊跟告訴人發生車禍後，伊有問告訴人狀況
    如何，伊也有要去扶他，但告訴人說他沒事，加上伊身體很
    不舒服，所以伊才會先騎車離開現場。這是伊第一次與他人
    發生事故，伊不知道不能離開現場云云。經查：
（一）被告於109年9月6日7時22分許，無照騎乘車牌號碼000-00
      0號普通重型機車，沿臺中市西區南屯路1段由柳川東路往
      五權路方向行駛，行經南屯路1段與永安街口時，本應注
      意車前狀況，並隨時採取必要之安全措施，而依當時天候
      晴、日間有自然光線、柏油路面乾燥、無缺陷、無障礙物
      、視距良好等一切情狀，並無不能注意之情事，竟疏未注
      意及此，適告訴人騎乘車牌號碼000-000號普通重型機車
      ，由南屯路61之9號前起步欲左轉往柳川東路方向行駛，2
      車因而發生碰撞，並均人車倒地，告訴人因而受有左側前
      臂擦傷、左側手部擦傷、左側小腿擦挫傷、左側踝部挫傷
      等傷害。嗣被告未待救護車及警員到現場，協助處理告訴
      人受傷狀況並採取其他必要措施，即逕行騎車離開現場等
      節，業據被告於警詢、偵查及本院準備程序、審理時坦認
      屬實（警卷第11至17頁、偵卷第19至21頁、本院卷第33至
      39、89至96頁），核與證人即告訴人於警詢、偵查及本院
      審理時所為證述（警卷第19至23、25至31頁、本院卷第79
      至89頁）大致相符，復有109年9月24日員警職務報告、【
      陳漢東】中山醫學大學附設醫院診斷證明書、臺中市政府
      警察局道路交通事故初步分析研判表、臺中市政府警察局
      第一分局道路交通事故現場圖、臺中市政府警察局第一分
      局道路交通事故調查報告表（一）（二）、臺中市○○○○○○
      ○道路○○○○○○○○○○○○○○○號碼000-000號】車輛詳細資料報
      表、【蔡林美英】證號查詢機車駕駛人、臺中市政府警察
      局交通事故補充資料表各1份、臺中市政府警察局道路交
      通事故照片16張、路口監視器畫面擷圖6張（警卷第9、35
      、37、39、41至43、49、51至65、67至71、85、87頁、核
      交卷第13頁）在卷可證，並有監視器錄影畫面檔案光碟1
      片扣案可佐，是上開事實首堪認定屬實。
（二）被告雖以前詞置辯，然查：
　　1.按刑法所稱肇事致人死傷逃逸罪，其立法目的在於促使駕
      駛人於肇事後，能對被害人即時救護，或留在現場處理，
      避免後車再次撞擊傷者，以減輕或避免被害人之傷亡，維
      護交通安全。從而，該罪之成立祇要行為人有駕駛動力交
      通工具肇事，致人死傷而逃逸之事實為已足，如已確知發
      生車禍，如未確定被害人已獲得救護、或未得被害人同意
      ，即貿然離去，不論其逃離現場遠近，均無法解免肇事逃
      逸之罪責；亦不因現場有無他人即時救護被害人而異其認
      定。準此，駕駛人駕駛動力交通工具發生交通事故，不論
      其責任之歸屬為何，均有義務留在肇事現場，採取救護或
      其他必要措施，並向警察機關報告，以保護他人權益。
　　2.查告訴人於警詢、偵查及本院審理時均清楚證稱：伊與被
      告騎乘機車發生碰撞後，伊就被撞倒在地，伊的左腳有受
      傷流血，但被告沒有幫忙報警或留下任何聯絡資訊，也沒
      有經過伊的同意就擅自離開現場，且伊從未跟被告說過「
      沒事」等語（警卷第19至23、25至31頁、偵卷第23至25頁
      、本院卷第79至89頁），是告訴人清楚證述其當下外觀上
      明顯可見因車禍受有傷害，且其亦未同意被告離去，甚至
      明白證述未曾對被告之幫助表示「沒事」，而允許其先行
      離開現場。佐以路口監視器畫面時間7時15分51秒時，被
      告已跨坐在機車上準備離開現場，而告訴人當時尚坐在路
      旁早餐店門口，有監視器錄影畫面截圖可證（警卷第71頁
      ），而就此節，被告於警詢、偵查、本院準備程序及審理
      時亦迭稱：伊只有試圖去扶告訴人，但伊並沒有報警也沒
      有留下任何聯絡資訊就離開現場。伊離開現場當時，告訴
      人是坐在早餐店門口的，而伊離開前並沒有再次去查看告
      訴人狀況等語（警卷第11至17頁、偵卷第19至21頁、本院
      卷第33至39、89至96頁），則以告訴人發生事故後僅能攤
      坐於路邊等情境觀之，被告對於自己業已駕車發生交通事
      故致人成傷乙節當知之甚深，卻未報警處理，或採取救護
      或其他必要之措施，亦未留待現場等候救護人員或警員到
      場，更未留下聯絡方式，或於離開現場前再次確認告訴人
      狀況，或徵得其同意，即逕行駕車離去，被告自有肇事逃
      逸之行為及故意，甚為灼然。
　　3.被告固辯稱其是因為告訴人表示他沒事，其認為沒什麼事
      情，其才直接離開云云，然此節除據告訴人明確否認如上
      外，縱被告所述為真，衡情一般人應均能理解，告訴人回
      應「沒事」，可能僅針對扶起機車或攙扶告訴人乙節，而
      非表示同意其離開或不用報警處理，況被告於警詢中亦供
      稱：「（問：事故後你有無立即下車查看對方狀況？報警
      或叫救護車？有無留下年籍資料及電話或其他可供聯絡方
      式給對方？）我有下車看對方站起來，我要去牽對方起來
      ，對方說沒事，我以為對方沒事，我才把機車牽去旁邊一
      下子就離開了。我沒有報警也沒有叫救護車，我沒有留下
      年籍資料及電話或其他可供聯絡方式給對方。」等語（警
      卷第15頁），是其亦已明知告訴人並未同意其任意離去，
      故被告前揭辯稱確非可採。
　　4.又被告雖曾辯稱其並不清楚發生事故後不能離開現場云云
      。惟按「汽車駕駛人駕駛汽車肇事致人受傷或死亡者，應
      即採取救護措施及依規定處置，並通知警察機關處理，不
      得任意移動肇事汽車及現場痕跡證據，違反者處新臺幣三
      千元以上九千元以下罰鍰。但肇事致人受傷案件當事人均
      同意時，應將肇事汽車標繪後，移置不妨礙交通之處所。
      」道路交通管理處罰條例第62條第3項定有明文，且一般
      人駕駛汽車肇事，依社會普遍之共識，亦均認有保持現場
      之必要，以等待警察機關處理，並釐清肇事責任，此為事
      理之常，被告係有相當社會經歷之成年人，自難諉為不知
      ；況「除有正當理由而無法避免者外，不得因不知法律而
      免除刑事責任」，亦為刑法第16條前段所明定，準此，需
      客觀上有「正當理由」且屬「無法避免」者，始得據以免
      除其刑。而法律頒布，人民即有知法守法義務，是否可以
      避免，行為人有類如民法上之善良管理人之注意義務，應
      依行為人的社會地位、能力及知識程度等一切因素考量，
      判斷行為人是否得以意識到行為之違法，行為人不能恣意
      以不確定之猜測，擅自判斷，任作主張。而具反社會性之
      自然犯，其違法性普遍皆知，自非無法避免（最高法院10
      0年度台上字第156號、104年度台上字第399號、105年度
      台上字第3090號、108年度台上字第1084、2793號判決意
      旨參照）。否則倘若一律可主張欠缺不法意識而免責，無
      異鼓勵輕率，亦未符合社會良性之期待。又是否有「正當
      理由」，係依一般觀念，通常人不免有此誤認而信為正當
      ，始足當之。刑法第185條之4之駕駛動力交通工具肇事逃
      逸罪於88年4月21日修正施行至今已有10餘年，有關發生
      車禍肇事後，駕駛者應留置現場採取必要救護措施或報警
      前來處理，不得逃逸，否則觸犯刑法第185條之4肇事逃逸
      罪等情，屢經大眾媒體如報紙、電視、網路新聞等報導披
      露，是現今社會大眾已有「駕車發生車禍肇事後，不可逕
      行離去」之認知，被告為智識正常之成年人，即難諉為不
      知，依上開說明，亦不容其擅自判斷，任作主張其行為為
      正當，且依一般社會通念，肇事逃逸行為具有相當之惡性
      及反社會性，絕非多數人皆信為正當、可非難性係低於通
      常之行為，難認被告欠缺違法性之認識。因此，本案被告
      並無「正當理由」且屬「無法避免」之不知法律之情事，
      自不能僅因其空言不知法律而主張無犯罪之故意，被告此
      部分所辯，並非可採，附此說明。
　　5.至告訴人雖就車禍事故發生後，被告有無與其交談、交談
      內容為何等節，於警詢、偵查及本院審理時所為證述有所
      歧異，惟其就被告並未報警處理且未經其同意即離開現場
      等節始終證述一致，業如前述，而衡以其於偵查或本院審
      理程序經傳喚作證當時，距離案發時已有數月之久，且其
      於本院審理時亦明確證稱：伊當時被撞到之後人就暈了，
      是後來有路人協助把伊扶到路邊，伊才有稍微清醒一點等
      語（本院卷第82至88頁），則其未能於後續訴訟程序中清
      楚回想案發當時情境，亦難謂與常理相違，是尚無從以此
      部分指訴之瑕疵，逕認告訴人之證述不可採信。
（三）從而，被告上開所辯均非可採，本案事證明確，被告前揭
      肇事致人傷害逃逸犯行堪以認定，應依法論科。
二、論罪科刑：
（一）被告犯本案肇事逃逸之行為後，刑法第185條之4於110年5
      月28日修正公布，同年月30日生效施行。修正前該條規定
      「駕駛動力交通工具肇事，致人死傷而逃逸者，處1年以
      上7年以下有期徒刑」，修正後該條第1項前段規定：「駕
      駛動力交通工具發生交通事故，致人傷害而逃逸者，處6
      月以上5年以下有期徒刑」，比較新舊法適用結果，修正
      後規定較有利於被告，依刑法第2條第1項但書，應適用裁
      判時之法律即修正後之刑法第185條之4第1項前段規定論
      處。是核被告所為，係犯修正後刑法第185條之4第1項前
      段之肇事致人傷害逃逸罪。　
（二）又修正後刑法第185條之4第1項前段之法定刑修正為「6月
      以上5年以下有期徒刑」，然同為肇事逃逸者，其原因動
      機不一，犯罪情節未必盡同（如擦挫傷、扭傷或骨折者）
      ，其肇事逃逸行為所造成危害社會之程度自屬有異，法律
      科處此類犯罪，所設之法定最低本刑卻同為「6月以上有
      期徒刑」，不可謂不重；於此情形，倘依其情狀處以6月
      以下有期徒刑，即足以懲儆，並可達防衛社會之目的者，
      自非不可依客觀之犯行與主觀之惡性二者加以考量其情狀
      ，是否有可憫恕之處，適用刑法第59條之規定酌量減輕其
      刑，期使個案裁判之量刑，能斟酌至當，符合比例原則。
      查被告於本案交通事故發生後，未留在現場提供必要之報
      警、救護、亦未留下個人資料即離開現場，固值非難，然
      較諸其他肇事逃逸之行為人，肇事致人受傷及危及公共交
      通安全之程度較重等情形，本案被告肇事後雖逃逸，然危
      害幸未擴大，犯罪情節相對較輕，參以告訴人所受傷害程
      度幸非甚重，且被告已與告訴人達成調解及賠償完畢，足
      認被告本案犯行雖為法所不許，惟其可非難性相對非重，
      若須為此承擔該罪法定最低本刑即6月以上有期徒刑（已
      屬得易科罰金之刑度上限），恐嫌過苛，在客觀上未必不
      足以引起一般人普遍之同情，而有情輕法重之處，故依刑
      法第59條之規定酌減其刑。至本案係因被告未注意車前狀
      況所致，被告對於本案車禍事故發生確有過失，自無刑法
      第185條之4第2項減輕或免除其刑規定之適用，併此敘明
      。
（三）爰以行為人之責任為基礎，審酌被告行車未遵守道路交通
      規則肇致本案車禍之發生，且其明知已造成告訴人受有傷
      害，猶逕自騎乘機車離開現場，所為實屬不該；惟念被告
      業與告訴人達成調解，並履行調解條件完畢，且告訴人所
      受傷勢尚非嚴重；兼衡被告於本院審理中自述之智識程度
      、經濟及家庭生活狀況（本院卷第95頁）等一切情狀，量
      處如主文所示之刑，並諭知易科罰金之折算標準。
據上論斷，應依刑事訴訟法第299條第1項前段，刑法第2條第1項
但書、（修正後）刑法第185條之4第1項前段、第59條、第41條
第1項前段，判決如主文。　　　
本案經檢察官康淑芳提起公訴，檢察官白惠淑、宋恭良到庭執行
職務。
中　　華　　民　　國　　110 　年　　10　　月　　27　　日
              刑事第十庭    審判長法  官  陳玉聰
　　　　　　　　　                法  官  林芳如
　　　　　　　                    法  官　林怡姿
以上正本證明與原本無異。
如不服本判決應於收受送達後20日內向本院提出上訴書狀，並應
敘述具體理由；其未敘述上訴之理由者，應於上訴期間屆滿後20
日內向本院補提理由書（均須按他造當事人之人數附繕本）「切
勿逕送上級法院」。
告訴人或被害人如不服判決，應備理由具狀向檢察官請求上訴，
上訴期間之計算，以檢察官收受判決正本之日起算。
　　                    　　     書記官  黃泰能
中　　華　　民　　國　　110 　年　　10　　月　　27　　日
附錄論罪科刑法條
修正後刑法第185條之4
駕駛動力交通工具發生交通事故，致人傷害而逃逸者，處6 月以
上5 年以下有期徒刑；致人於死或重傷而逃逸者，處1 年以上7
年以下有期徒刑。
犯前項之罪，駕駛人於發生交通事故致人死傷係無過失者，減輕
或免除其刑。